臺灣臺北地方法院民事判決　　　　　　　99年度訴字第3987號
原　　　告　丁○○
訴訟代理人　廖修譽律師
複　代理人　劉嘉瑜律師
被　　　告　甲○○
　　　　　　丙○○
訴訟代理人　楊華興律師
上列當事人間請求返還不當得利事件，本院於壬○民國100年7月
15日言詞辯論終結，判決如下：
    主      文
原告之訴及假執行之聲請均駁回。
訴訟費用由原告負擔。
    事實及理由
壹、程序方面：
一、按訴狀送達後，原告不得將原訴變更或追加他訴。但被告同
    意者、請求之基礎事實同一者，不在此限。被告於訴之變更
    或追加無異議，而為本案之言詞辯論者，視為同意變更或追
    加。民事訴訟法第255條第1項但書第1款、第2款，及第2項
    分別定有明文。
二、原告原以其於民國90年間經由訴外人戊○○○之居間，向被
    告甲○○之父親己○○借款新臺幣（下同）100萬元（下稱
    系爭100萬元），並以訴外人庚○有限公司（下稱庚○公司
    ）所簽發面額100萬元之支票（下稱系爭支票）為擔保。嗣
    92 年間戊○○○清償上開借款債務，己○○本應返還系爭
    支票，向戊○○○謊稱系爭支票已經遺失，再於93年2月18
    日將系爭支票存入甲○○之未成年子女丙○○（原名辛○○
    ）名義設立之郵局帳戶（下稱系爭帳戶）予以提示兌領，顯
    無法律上原因而受有利益，致其受有損害為由，聲請本院核
    發支付命令，命甲○○給付100萬元，及自支付命令送達翌
    日起至清償日止，按年息5%計算之利息，嗣甲○○聲明異議
    而支付命令之聲請視為起訴後：
  (一)原告於99年9月16日陳稱被告甲○○與己○○顯然共同侵害
    戊○○○之權利，其已受讓戊○○○對甲○○之請求權，追
    加依民法第197條第2項規定而為請求，並聲明：「1.被告應
    給付原告100萬元，及自99年9月16日準備書狀繕本送達翌日
    即99年10月1日起至清償日止，按年息5%計算之利息。2.願
    供擔保，請准宣告假執行。」（本院卷第15-1 6頁）；又於
    99年11月3日改稱上開100萬元係戊○○○向己○○而為之借
    款，依債權讓與及民法第184條第1項前段、後段、第185條
    、第197條第2項、第179條、第182條、第183條規定而為請
    求（本院卷第47-49頁）。被告甲○○既無異議，且為本案
    之言詞辯論，依民事訴訟法第255條第1項但書、第2項規定
    ，自應准原告前所為之變更及追加。
  (二)原告繼於100年5月31日追加丙○○為被告，並變更聲明為：
    「1.被告應連帶給付原告100萬元，及自99年9月16日準備書
    狀送達翌日起至清償日止，按年息5%計算之利息。2.願供擔
    保，請准宣告假執行。」（見本院卷第149頁）；繼於100年
    6月27日變更聲明：「1.被告應連帶給付原告100萬元，及被
    告甲○○自99年9月16日準備書狀送達之翌日即99年10月1日
    起，被告丙○○自100年5月31日民事追加暨補充理由續五狀
    繕本送達之翌日即100年6月26日起，均至清償日止，按年息
    5%計算之利息。2.願供擔保，請准宣告假執行。」（本院卷
    第180頁、第202頁反面）。原告前後聲明雖有不同，但依其
    陳述，既均係本於系爭支票於系爭帳戶遭提示兌領而受有損
    害之事實，原所提之證據資料仍得相互援用，應認基礎事實
    同一，依民事訴訟法第255條第1項但書第2款規定，亦應准
    許聲明之變更。
貳、實體方面：
一、原告主張：
  (一)戊○○○於90年間向己○○借款100萬元（即系爭100萬元借
    款），並以伊擔任負責人之庚○公司所簽發面額同借款金額
    之支票（票號：PA0000000）（即系爭支票）為擔保，約明
    償還借款時返還該紙支票。惟己○○於92年間受領戊○○○
    所清償之100萬元時，竟謊稱系爭支票遺失，事後暗將該紙
    支票交由被告甲○○，由甲○○於93年2月18日以其未成年
    之女即被告丙○○（原名辛○○，76年7月22日生）於壬○
    郵政股份有限公司（下稱壬○郵政公司）台北青年郵局0000
    0000000000號帳戶（即系爭帳戶）提示。己○○與被告甲○○、丙○○（統稱被告）顯然共同不法侵害戊○○○之權利
    ，且無法律上原因兌領系爭支票票款，戊○○○自得依侵權
    行為及不當得利之規定請求其等三人賠償或返還所兌領之系
    爭支票票款。
  (二)己○○於刑事偵查中已自承系爭支票背面提示文字為甲○○
    所親寫，甲○○不僅應負侵權責任，且丙○○於系爭支票提
    示兌領時未滿20歲，併應負擔法定代理人連帶賠償責任；又
    系爭支票係由系爭帳戶提示兌領，丙○○顯然受有不當利益
    ，自應如數返還，身為法定代理人之甲○○亦當然負有連帶
    之責。
  (三)戊○○○已將其對己○○，及被告基於系爭支票遭兌領所生
    之一切權利讓與予伊，且經伊以99年6月16日準備書狀繕本
    之送達為受讓債權之通知，被告自應連帶給付100萬元，並
    附加自受通知翌日起之法定遲延利息。為此，依民法第184
    條第1項、第185條、第197條、第179條、第187條、第182
    條及第183條之規定起訴，並聲明：
  1.被告應連帶給付原告100萬元，及被告甲○○自99年9月16日
    準備書狀送達之翌日即99年10月1日起，被告丙○○自100年
    5月31日民事追加暨補充理由續五狀繕本送達之翌日即100年
    6月26日起，均至清償日止，按年息5%計算之利息。
  2.願供擔保，請准宣告假執行。
二、被告則辯以：
  (一)系爭支票發票人為庚○公司，原告逕以自己名義起訴，當事
    人適格顯然欠缺。
  (二)原告於被訴詐欺之偵查中既已具結證稱系爭100萬元為其向
    己○○之借款，並於本訴中陳稱戊○○○係為對原告賺取利
    息而於92年9月間代原告向己○○清償100萬元，自屬第三人
    清償，戊○○○未依民法第313條準用第297條規定對原告發
    出代為清償系爭100萬元借款而受讓債權之通知，系爭100萬
    元之消費借貸關係應仍存在於原告與己○○間，原告以其受
    讓戊○○○基於系爭支票遭提示之一切權利為由起訴，顯非
    有理。況戊○○○清償當時，特別要求己○○勿通知原告，
    則己○○仍係債權人，且為戊○○○之受任人，己○○當然
    有權提示兌領系爭支票，不僅非無法律上原因，亦無不法侵
    害之行為。又系爭帳戶向來由己○○使用，伊等二人未曾受
    有利益，丙○○亦無何故意或過失可言，戊○○○自無侵權
    行為或不當得利債權得以讓與原告。且原告及戊○○○自97
    年2、3月間起即多次詢問己○○系爭支票之去向，並一再詢
    問甲○○是否知情，且提及以系爭帳戶提示系爭支票之情，
    並於97年3月26日錄音存證，原告遲至99年7月12日始聲請支
    付命令，已逾2年，伊等自得拒絕賠償。又縱系爭支票係丙○○於93年2月18日提示，迄原告99年6月23日聲請支付命令
    或100年5月31日追加丙○○為被告時，所受利益皆早已不存
    在，依民法第182條規定，亦免負返還責任。
  (三)聲明：
  1.原告之訴駁回。
  2.如受不利判決，願供擔保，請准宣告免為假執行。
三、兩造不爭執之事實：
  (一)戊○○○於91年年初交付庚○公司所簽發、發票日91年1月3
    1日、面額為6萬元、彰化商業銀行癸○分行為付款人之支票
    （票號PA0000000），用以支付己○○貸與系爭100萬元之利
    息，該紙支票（背面提示人姓名下方填載「00000000」之電
    話號碼）於91年1月31日透過系爭帳戶提示並如期兌現。有
    支票、託收票據之提示人及付款行庫資料及100年7月15日言
    詞辯論筆錄可稽（98年度他字第277號偵查卷第5頁、本院卷
    第14 3頁、第202頁反面）。
  (二)戊○○○於92年年初交付庚○公司為發票人、92年1月22 日
    為發票日、面額4萬元、彰化商業銀行癸○分行為付款人之
    支票（票號PA0000000）予己○○，用以支付92年度之借款
    利息，該紙支票（背面提示人姓名下方填載「00000000」之
    電話號碼）經己○○於92年1月29日以其設於壬○郵政公司
    信維郵局帳戶（帳號00000000000000）予以提示兌領。有支
    票、託收票據之提示人及付款行庫資料及存簿儲金帳戶基本
    資料及100年7月15日言詞辯論筆錄可稽（98年度他字第277
    號偵查卷第6-8頁、本院卷第142、148頁、第202頁反面）。
  (三)戊○○○另交付系爭支票予己○○，作為系爭100萬元借款
    之擔保，該紙支票（背面提示人姓名下方填載「00000000」
    之電話號碼）於93年2月18日透過系爭帳戶提示並如數兌付
    。有支票、託收票據之提示人及付款行庫資料可稽（本院卷
    第44-45、144頁）。
  (四)戊○○○於97年12月5日對己○○提出涉犯詐欺及侵占罪嫌
    之刑事告訴，臺灣臺北地方法院地檢署檢察官聲請簡易判決
    處刑後，經本院刑事庭於98年11月13日判決犯有侵占罪。惟
    己○○於收受刑事判決前之98年11月16日死亡，本院刑事合
    議庭因而於98年12月18日撤銷原判決並改判本件為公訴不受
    理，而其全體繼承人復向本院聲報拋棄繼承。有98年度偵緝
    字第1931號聲請簡易判決處刑書、本院98年度簡字第4450號
    刑事簡易判決、本院98年度簡上字第496號刑事判決，及本
    院99年3月3日北院隆家定99年度繼字第207號函可稽（本院
    卷第18-23頁、第35-36頁），並依職權調取刑事卷宗查明。
  (五)戊○○○於97年3月26日即對其與己○○間就系爭支票提示
    兌領之對話進行錄音，至99年7月12日始聲請本院對甲○○
    核發支付命令。有臺灣臺北地方法院檢察署98年度偵字第89
    91號偵查卷第15頁可稽。
四、原告主張戊○○○向己○○借款100萬元，並以系爭支票為
    擔保，詎己○○於戊○○○清償系爭100萬元借款債務後，
    謊稱系爭支票已經遺失，並與其子甲○○勾結，將系爭支票
    存入系爭帳戶予以提示兌領而受有100萬元之不當利益，其
    等已共同侵害戊○○○之權利，而戊○○○業讓與其對被告
    之請求權，爰依債權讓與、侵權行為法律關係及不當得利之
    規定，請求被告連帶給付100萬元及法定遲延利息等情，為
    被告所否認，並以前揭情詞置辯，是本件爭執事項為：(一)原
    告逕以自己名義起訴，是否當事人不適格？(二)原告之侵權行
    為損賠償請求權之時效是否完成？(三)被告是否因系爭支票之
    提示兌領而受有利益？茲分述如下：
  (一)原告逕以自己名義起訴，是否當事人不適格？
  1.原告主張其已受讓戊○○○對被告及己○○基於系爭支票遭
    提示兌領之權利，乃以自己名義起訴；被告甲○○則辯稱系
    爭支票之發票人為庚○公司，縱有不當得利，受損害者為庚○公司，原告以自己名義起訴，當事人並不適格云云。
  2.按所謂「當事人適格」，係指具體訴訟可為當事人之資格，
    得受本案之判決而言。此種資格，稱為訴訟實施權或訴訟行
    為權。判斷當事人是否適格，應就該具體之訴訟，依當事人
    與特定訴訟標的之法律關係定之。一般而言，訴訟標的之主
    體通常為適格之當事人。雖非訴訟標的之主體，但就該訴訟
    標的之權利或法律關係有管理或處分權者，亦為適格之當事
    人。又在給付之訴，只須原告主張對被告有給付請求權者，
    其為原告之當事人適格即無欠缺。且權利保護要件中，關於
    訴訟標的之法律關係之要件與關於當事人適格之要件不同。
    前者，屬於實體上權利保護要件，即原告所主張之法律關係
    存否之問題；後者，屬於訴訟上權利保護要件，即就原告所
    主張之法律關係有無為訴訟之權能之問題。是以當事人是否
    適格，應依原告起訴時所主張之事實定之，而非依審判之結
    果定之。查，原告主張其對被告有返還所受系爭支票100萬
    元票款利益或賠償100萬元之請求權，而被告丙○○為提示
    系爭支票之帳戶開立人，被告甲○○為該紙支票提示時丙○○之法定代理人，為被告所不爭執，依首揭說明，原告對被
    告請求賠償或返還100萬元，當事人適格即難謂欠缺。至原
    告實體上是否有請求權存在，則為訴訟標的之法律關係存否
    之問題，不得與當事人適格混為一談，被告甲○○此項抗辯
    尚有未洽，並非可採。
  (二)原告之侵權行為損賠償請求權時效是否完成？
  1.原告主張被告與己○○共同不法侵害戊○○○之權利，又被
    告丙○○於系爭支票提示時為未成年人，則縱使被告甲○○
    不知系爭支票經由系爭帳戶提示之情，依法仍應負擔法定代
    理人之責云云；被告則辯稱原告之侵權行為損害賠償請求權
    之時效已經完成，其等得拒絕給付等語。
  2.按因故意或過失，不法侵害他人之權利者，負損害賠償責任
    。故意以背於善良風俗之方法，加損害於他人者，亦同；數
    人共同不法侵害他人之權利者，連帶負損害賠償責任。不能
    知其中孰為加害人者，亦同。造意人及幫助人，視為共同行
    為人；無行為能力人或限制行為能力人，不法侵害他人之權
    利者，以行為時有識別能力為限，與其法定代理人連帶負損
    害賠償責任。民法第184條第1項、第185條及第187條第1項
    雖分別定有明文。惟因侵權行為所生之損害賠償請求權，自
    請求權人知有損害及賠償義務人起，二年間不行使而消滅。
    同法第197條第1項復有明文。查，原告並不否認其與戊○○○於97年3月間即就系爭支票提示兌領之情多次詢問己○○
    ：「你兒子知道嗎？」、「你兒子不知道這件事吧？」、「
    你兒子知道這件事吧？」，並於97年3月26日進行錄音存證
    等情（98年度偵字第8991號偵查卷第15頁）；復於偵查中供
    稱：「97年2、3月間，我們曾找被告（即己○○）協調…我
    問被告說為何93年2月18日有一位叫辛○○在票（即系爭支
    票）背面背書後兌現該張支票領走100萬元」（98年度他字
    第277號偵查卷第24頁）。由此可知原告至遲於97年3月26日
    即知受有系爭支票遭兌領之損害，並已知悉被告與己○○等
    三人即致損害之侵權行為人，原告於99年7月12日始對甲○○聲請支付命令，100年5月31日始於本訴追加丙○○為被告
    ，顯逾上開法文所定之二年時效期間。被告據以為抗辯，核
    屬有理。原告依民法第184條第1項、第185條及第187條第1
    項規定，請求被告連帶賠償100萬元，及其法定遲延利息，
    自不應准許。
  (三)被告是否因系爭支票之提示兌領而受有利益？
  1.原告主張己○○於92年間即受領戊○○○清償之100萬元，
    卻謊稱系爭支票遺失，再暗中將系爭支票交由甲○○透過系
    爭帳戶提示兌領，甲○○不僅為共同侵權行為人，且丙○○
    無法律上原因受有系爭支票票款利益，兌領之時為丙○○法
    定代理人之甲○○亦負有連帶返還之責云云；惟已遭被告甲○○否認系爭支票背面之提示文字所其所書寫，被告復辯稱
    系爭支票背面所載之電話號碼為訴外人乙○○申請供己○○
    使用，提示系爭支票之系爭帳戶向由己○○使用，其等並未
    受有兌領系爭支票之利益等語。
  2.按損害賠償之義務人，因侵權行為受利益，致被害人受損害
    者，於前項時效完成後，仍應依關於不當得利之規定，返還
    其所受之利益於被害人。民法第197條第2項雖有明文。惟該
    條項規定之不當得利返還，係考量損害賠償義務人如因侵權
    行為而受利益致被害人蒙受損害時，使被害人除有侵權行為
    之請求權外，亦應有不當得利之請求權，用以保護其利益。
    是該二項請求權，法律上之性質雖然不同，但在訴訟上所據
    之原因事實則同屬因侵權行為而負擔債務之範疇。又前開規
    定旨在表示賠償義務人因侵權行為受有利益時，發生損害賠
    償請求權與不當得利返還請求權之競合。是以原告依該規定
    請求返還不當得利，仍應被告無法律上之原因而受利益，致
    他方受損害之成立要件負有舉證之責。經查：
  (1)原告主張甲○○於系爭支票背面填載提示帳號、電話號碼、
    提示人姓名，再存入系爭帳戶予以兌領云云，無非以己○○
    於偵查中之供述為證。惟當檢察官詢及「是否是你在票背書
    ，並寫你兒子電話？」，己○○於供稱「是他們寫的」後，
    接續陳述：「這麼多年我記不清楚是誰寫的」等語（本院卷
    第101頁筆錄），己○○所欲表達之真意為何，顯然不明，
    自難單憑己○○供稱「是他們所寫的」等語即為論斷。另觀
    之是日之偵查筆錄，己○○不僅就戊○○○向其借款100萬
    元之次數、是否提供支票為擔保、有無利息約定等重要事項
    前後供述不一，還款情形之陳述亦非一致，而為何以丙○○
    之系爭帳戶提示，亦未正面回答（本院卷第99-103頁），以
    己○○11年7月7日生，98年9月3日接受檢察官訊問時已高齡
    87 歲，其精神狀況是否穩定？得否辨識或判斷檢察官訊問
    之內容？所為供述是否屬實？均非無商榷之餘地。且系爭支
    票背面填載之電話號碼「00000000」為乙○○（即己○○之
    子、甲○○之兄弟）於85年8月26日起申請並安裝於台北市
    ○○路○段504巷27號6樓，有壬○電信股份有限公司函為憑
    （本院卷第107-109頁、第186頁），既非甲○○所申請，且
    非安裝於甲○○之住所，自難認系爭支票之提示與甲○○有
    關。原告單憑己○○偵查中之供述，主張系爭支票為甲○○
    藉由系爭帳戶提示，其所為之舉證恐有未足，尚難遽採。
  (2)原告次主張系爭支票係存入系爭帳戶之情，被告丙○○顯然
    無法律上之原因受有兌領系爭支票票款之利益云云。惟果如
    原告所言系爭帳戶為被告丙○○所使用，己○○收受戊○○○交付之二紙利息支票後，由其個人於壬○郵政公司信維郵
    局開立之帳戶提示即可，為何以系爭帳戶提示面額6萬元之
    利息支票（見不爭執事實(一)、(二)）？提示各該利息支票時，
    為何於提示人姓名下方填載前揭由乙○○所申請之「000000
    00」電話號碼？又為何填載乙○○另所申請安裝於台北市○○路○段504巷27號5樓之「00000000」電話號碼（本院卷第
    158、186頁）？己○○遭通緝時，何以在台北市○○路○段
    504巷27號5樓被緝獲？其後又為何以該址為住居所在地（
    98年度偵緝字第1931號偵查卷第2、22頁）？稽此各情，被
    告丙○○抗辯系爭帳戶由己○○使用，而「00000000」、「
    00000000 」為己○○之聯絡電話，壬○路2段504巷27號5樓
    乃己○○之居所等語，即非毫無憑信。原告徒以系爭支票於
    系爭帳戶提示之情即為丙○○受有兌領利益之主張，卻未為
    其他舉證，顯然未盡舉證之責，依民事訴訟法第277條之規
    定，自難認其主張為可採。
  (3)原告再稱戊○○○已清償100萬元，己○○不得提示兌領系
    爭支票云云。惟不論己○○有無受領之法律權源，被告已拋
    棄繼承，有如前述（見不爭執事實(四)），依法毋庸承受返還
    不當得利之債務。因此，本件尚無審酌戊○○○是否受有損
    害，及原告合法自戊○○○受讓債權之必要，附此敘明。
  (4)被告因提示兌領系爭支票而受有利益之事實，原告之舉證既
    有未足，則其依民法第179條、第182條及第183條之規定，
    請求被告丙○○返還所兌領之票款，及附加其利息，並請求
    被告甲○○依民法第187條第1項規定負擔連帶返還之責，為
    法所不能准許。
五、綜上所述，原告於知悉損害及賠償義務人後逾二年始提起本
    訴，侵權行為損害賠償請求權之時效業已完成，復經被告為
    時效抗辯，被告自得拒絕賠償；而被告丙○○因提示系爭支
    票而獲利益之事實，復未據原告之舉證，自不得請求返還系
    爭支票遭兌領支票款，亦無從請求被告甲○○負擔法定代理
    人之連帶返還責任。原告依侵權行為及不當得利法律關係起
    訴，請求被告連帶給付100萬元，及被告甲○○自99年9月16
    日準備書狀送達之翌日起，被告丙○○自100年5月31日民事
    追加暨補充理由續五狀繕本送達之翌日起，均至清償日止，
    按年息5%計算之利息，為無理由，應予駁回。又原告之訴已
    經駁回，其假執行之聲請失所附麗，併駁回之。
六、本件事證已臻明確，兩造其餘主張及攻擊防禦方法均與判決
    結果不生影響，不再一一論述，附此敘明。
七、訴訟費用負擔之依據：民事訴訟法第78條。
壬　　○　　民　　國　 100　　年　　8 　　月　　5 　　日
                  民事第四庭    法　官　許純芳
以上正本係照原本作成。
如對本判決上訴，須於判決送達後20日內向本院提出上訴狀。如
委任律師提起上訴者，應一併繳納上訴審裁判費。
壬　　○　　民　　國　 100　　年　　8 　　月　　10　　日
                                書記官  陳怡君
